臺灣高等法院刑事判決　　　　　　 96年度交上訴字第69號
上　訴　人　臺灣臺北地方法院檢察署檢察官
上　訴　人
即　被　告　乙○○
上列上訴人因被告公共危險等案件，不服臺灣臺北地方法院九十
五年度交訴字第一五二號，中華民國九十六年三月十九日第一審
判決（起訴案號：臺灣臺北地方法院檢察署九十五年度偵字第二
四一九五號），提起上訴，本院判決如下：
    主  文
上訴駁回。
乙○○緩刑貳年。
    犯罪事實
乙○○係職業計程車司機，為從事駕駛業務之人，於民國九十五
年九月二十日下午十三時許，駕駛車牌號碼四三五－ＣＢ號營業
用小客車，沿臺北市○○區○○路二段外側由北往南行駛，行經
該路二段四十八號前時，本應注意欲超越同一車道之前車時，須
先按鳴喇叭二單響或變換燈光一次，待前行車駕駛人表示允讓後
，後行車始得顯示左方向燈並於前車左側保持半公尺以上之間隔
超過，行至安全距離後，再顯示右方向燈駛入原行路線，而依當
時天候及路況良好，並無不能注意之情事，因見同車道左前方甲
○○騎乘車牌號碼ＡＺＬ－四五九號重型機車於該處外側車道上
停等紅燈，而認於甲○○之右側尚有空間容其併行，竟疏未注意
按鳴喇叭或變換燈光，且未注意保持安全距離，即駕車貿然從甲
○○所騎機車右側超越行駛通過，致其車輪輾壓到甲○○之右腳
掌，使甲○○受有右足第五蹠骨骨折之傷害。甲○○因突感右腳
一陣疼痛，隨即將機車騎至路旁察看傷勢，乙○○見狀仍未下車
查看或協助救護，僅開車行至甲○○所騎機車旁，降下車窗詢問
甲○○有無怎樣，尚未待甲○○回答，乙○○即駕車自外側車道
違規闖紅燈迴轉並加速離開現場。嗣經甲○○記下乙○○所駕車
輛車牌號碼報警，為警循線查獲上情。
    理  由
甲、程序部分：
  壹、按判決書應分別記載裁判之主文與理由；有罪之判決書並
      應記載「犯罪事實」，且得與理由合併記載，為九十三年
      六月二十三日修正之刑事訴訟法第三百零八條所明定，參
      諸其立法理由為：刑事有罪判決所應記載之事實應係賦予
      法律評價而經取捨並「符合犯罪構成要件」之具體社會事
      實，爰參考日本刑事訴訟法第三百三十五條第一項之立法
      例，將原條文後段所定「並應記載事實」修正為「並應記
      載犯罪事實」，以臻明確。
      按關於非屬犯罪構成要件之犯罪細節，並不屬於有罪判決
      書必要記載之事項，自亦非判決理由所應敘述之範圍（最
      高法院九十四年台上字第六三三八號判決參照）；次按，
      有罪判決書應記載之「犯罪事實」，應係指符合犯罪構成
      要件之具體社會事實，如被告犯罪之時間、地點、手段以
      及其他該當於犯罪構成要件而足資認定既判力範圍之具體
      社會事實；至於構成要件以外之其他適用法律事實，例如
      ：刑罰之加重或減輕事由，可無須在「犯罪事實」欄中記
      載，僅於理由內依刑事訴訟法第三百十條第四款記載其理
      由即足（最高法院九十四年台非第一五二號判決參照），
      合先敘明。
  貳、上訴範圍：
    一、原審判決主文：乙○○從事業務之人，因業務上之過失
        傷害人，處有期徒刑肆月；又駕駛動力交通工具而肇事
        ，致人受傷而逃逸，處有期徒刑捌月。應執行有期徒刑
        拾月。
    二、上訴人即檢察官上訴部分：認原審就業務過失傷害罪及
        肇事逃逸罪量刑過輕提起上訴。
    三、上訴人即被告上訴部分為：被告就肇事逃逸罪部分認為
        無罪聲明不服。
  參、證據能力認定（參見乙、壹所列證據清單）：
    一、本件證據一被告之供述，被告並未主張無證據能力；另
        證據二至證據十一除警訊筆錄及證據八、證據九外，分
        別符合刑事訴訟法第一百五十九條之一、第一百五十九
        條之四之傳聞法則之例外規定，而均得作為本件之證據
        。
    二、次按被告以外之人於審判外之陳述，雖不符前四條之規
        定，而經當事人於審判程序同意作為證據，法院審酌該
        言詞陳述或書面陳述作成時之情況，認為適當者，亦得
        為證據；又當事人、代理人或辯護人於法院調查證據時
        ，知有第一百五十九條第一項不得為證據之情形，而未
        於言詞辯論終結前聲明異議者，視為有前項之同意，刑
        事訴訟法第一百五十九條之五第一項、第二項分別定有
        明文。
        查證據二、證據三：告訴人蔡雨杉、證人黃郁娟於警詢
        時之陳述，雖屬被告以外之人於審判外之言詞陳述，惟
        被告乙○○未於本院言詞辯論終結前就相關證據無證據
        能力，聲明異議，依上開規定，即視為同意於審判程序
        作為證據，復經本院審酌陳述作成時之情況，認為適當
        ，而認得作為本件之證據。
    三、證據八、證據九被告並未於本院言詞辯論終結前表示無
        證據能力，復查其取得過程無何明顯瑕疵，而應可作為
        本件之證據。
乙、認定犯罪構成要件事實所憑之證據及其認定之理由：
  壹、證據清單：
      證據一：被告乙○○供述（警詢、偵訊、原審、本院）。
      證據二：告訴人蔡雨杉證述（警詢、偵訊、原審）。
      證據三：證人黃郁娟證述（警詢）。
      證據四：道路交通事故現場圖。
      證據五：道路交通事故補充資料表。
      證據六：交通事故話紀錄表。
      證據七：疑似道路交通事故肇事逃逸追查表。
      證據八：現場照片一紙。
      證據九：車損照片五紙。
      證據十：國軍松山總醫院附設民眾診療服務處診斷證明書
              。
      證據十一：計程車租賃契約。
  貳、認定之理由：
    一、訊據被告固坦承於前揭時、地，駕駛車號四三五－ＣＢ
        號營業用小客車，因過失造成被害人甲○○受有右足第
        五蹠骨骨折之傷害不諱，惟矢口否認肇事逃逸，辯稱：
    （一）依傷單顯示，告訴人係右足第五蹠骨骨折，係被告車
          輪輾壓所致，惟一般人遇此情狀當會大聲喊疼，然告
          訴人並未有此舉動，而將車輛移至路邊，被告見狀亦
          停車，雖未下車，但有搖下車窗詢問告訴人傷勢，而
          當時告訴人外觀並無受傷跡象，告訴人亦未回答，被
          告因心繫載客事宜，故先離去，並無所謂肇事逃逸犯
          行。
    （二）被告有誠意與告訴人和解，然告訴人拒接電話，如果
          允許被告願接受調解委員會和解俾減輕心理負擔。被
          告知錯亦願接受懲罰，亦懇請本院念及被告尚有妻兒
          需照顧，給予被告自新之機會云云。
    二、查上開過失傷害部分業據被告於偵審中自白不諱，核與
        被害人甲○○證述情節相符，此外復有證據三：證人黃
        郁娟證述、證據四：道路交通事故現場圖、證據五：道
        路交通事故補充資料表、證據六：交通事故話紀錄表、
        證據七：疑似道路交通事故肇事逃逸追查表、證據八：
        現場照片一紙、證據九：車損照片五紙足資佐證。
        按汽車駕駛人欲超越同一車道之前車時，須先按鳴喇叭
        二單響或變換燈光一次，待前行車減速靠邊或以手勢或
        亮右方向燈表示允讓後，後行車始得超越，且超越時應
        顯示左方向燈並於前車左側保持半公尺以上之間隔超過
        ，行至安全距離後，再顯示右方向燈駛入原行路線，道
        路交通安全規則第一百零一條第一項第四款、第五款定
        有明文。本件肇事路段為雙向四車道，被告見到告訴人
        在其同車道左前方停住，欲超越告訴人所騎機車時，自
        應依照上開規定，先按鳴喇叭二單縮或變燈光一次，待
        告訴人表示允讓後，始得超越，且超越時應顯示左方向
        燈自告訴人左側保持半公尺公上之間隔超過，而車禍當
        時天候及路況良好，被告殊無不能注意之情事，竟疏未
        注意，未依上開規定超車，因見告訴人右側路面尚有空
        間，即駕車貿然從告訴人右側併行超越，致其車輪輾壓
        到告訴人的右腳背，而致生本件交通事故，其顯有過失
        甚明。
        又告訴人甲○○因本件車禍受有右足第五蹠骨骨折之傷
        害乙節，此有證據十：國軍松山總醫院附設民眾診療服
        務處診斷證明書可證明。
        而告訴人因本件交通事故致受有上開傷害，與被告之過
        失行為間，顯具有相當因果關係，被告自應就其業務過
        失傷害行為負責，此部分犯行，堪予認定。
    三、次查，據證人即告訴人甲○○於偵查及原審審理時證述
        ：當時我騎乘機車沿臺北市○○區○○路二段由北往南
        行駛，行經該路二段四十八號前，因紅燈所以在該處暫
        停，我將右腳伸出放在地上，被告所駕計程車就從我右
        後方往前經過，輾壓過我的右腳背，我感到腳麻麻的，
        就立刻停在路旁拉起右腳管，並拉開襪子看腳時，被告
        將車停在我的左邊，搖下車窗問我：「有無怎樣？」，
        並說：「去國術館看看就好了」，我還來不及回答，被
        告就開車到前方迴轉離去等語明確（見偵查卷第五十二
        至五十三頁、原審九十六年三月二日審判筆錄）。
        參以被告於原審審理時亦自承：其駕車經過告訴人時，
        有聽到碰的一聲，之後看到告訴人以手磨擦腳，而其所
        駕計程車後視鏡有折到，原本以為是其所駕計程車後視
        鏡撞到告訴人的手，以為告訴人是手受傷等語在卷，顯
        見被告當時對於其所駕駛之計程車已與告訴人之身體有
        所碰觸，並已造成告訴人受傷等情應當已經知悉，是其
        所辯不知告訴人有受傷云云，核為卸責之詞，不足採信
        。
    四、再按刑法第一百八十五條之四規定駕駛動力交通工具肇
        事致人死傷而逃逸罪，其立法意旨乃為維護交通，增進
        行車安全，促使當事人於事故發生時，能對被害人即時
        救護，減少死傷，以保護他人權益，並維護社會秩序，
        且於交通事故一旦發生人員傷亡之情況，不論是撞人或
        被撞，或是因其他事故而造成死傷，只要是在駕駛動力
        交通工具過程內所發生者，參與此整個事故過程之當事
        人皆應協助防止死傷之擴大，蓋如駕駛人於事故發生後
        ，隨即駕車逃離現場，不僅使肇事責任認定困難，更可
        能使受傷之人喪失生命或求償無門。換言之，刑法第一
        百八十五條之四，以處罰肇事後逃逸之駕駛人為目的，
        俾促使駕駛人於肇事後能對被害人即時救護，以減少死
        傷，是該罪之成立只以行為人有駕駛動力交通工具肇事
        ，致人死傷而逃逸之事實為已足，至行為人對肇事有否
        過失，則非所問（最高法院九十一年度台上字第一一二
        四號判決參照）。
        查被告駕駛上開計程車併行通過告訴人右側時，既有聽
        到碰撞聲響，並看到其車後視鏡有折到，且見告訴人停
        車在路旁以手摸腳，當已知悉發生車禍致告訴人受傷，
        且其確曾降下車窗詢問告訴人傷勢如何，卻未下車處置
        ，亦未待告訴人回答，即逕行駕車離去，其肇事致人受
        傷害而逃逸之事實甚為明確。
    五、綜合上述，本件被告與告訴人發生車禍事故，致告訴人
        受傷，其非但未下車進行救助，反而立即駕車逃離現場
        ，從而，其肇事致人受傷而逃逸之犯行，事證明確，洵
        堪認定，應予依法論處。
丙、適用法律：
  壹、核被告乙○○從事業務之人，因業務上之過失傷害人，所
      為係犯刑法第二百八十四條第二項前段之罪（按原審誤載
      為三百八十四條）；又駕駛動力交通工具而肇事，致人受
      傷而逃逸，所為係犯刑法第一百八十五條之四之罪。
  貳、併合處罰：被告所犯前開二罪間，犯意各別，犯罪構成要
      件不同，係裁判確定前犯數罪，應依刑法第五十條之規定
      併合處罰，
丁、維持原判決及駁回上訴之理由：
  壹、查原審認被告罪證明確，適用刑事訴訟法第二百九十九條
      第一項前段，刑法第二百八十四條第二項前段、第一百八
      十五條之四、第五十一條第五款，刑法施行法第一條之一
      第一項、第二項規定，並審酌本件交通事故之被告過失程
      度，告訴人所受之傷害情形暨其犯後態度等一切情狀，量
      處被告業務過失傷害罪，有期徒刑四月；肇事逃逸罪，有
      期徒刑八月，並定其應執行有期徒刑十月，經核認事用法
      ，並無違誤，量刑亦屬妥當，應予維持。
  貳、上訴人即檢察官以告訴人狀請求上訴，認為原審判決量刑
      過輕；被告就肇事逃逸部分上訴意旨猶謂其並未犯罪云云
      ，均無理由，應予駁回。
  參、末查被告五年內未曾受有期徒刑以上刑之宣告，有本院被
      告全國前案紀錄表可稽，其在犯罪後已與告訴人達成和解
      ，此有被告所提臺北市大安區調解委員會調解筆錄一份在
      卷可稽，足見被告經本次罪刑之宣告後，已知所警惕而無
      再犯之虞，本院因認對其宣告刑，以暫不執行為適當，爰
      依刑法第七十四條第一項第二款併諭知緩刑二年，以勵自
      新。
據上論斷，應依刑事訴訟法第三百六十八條、刑法第七十四條第
一項第二款，判決如主文。
本案經檢察官鄭龍照到庭執行職務。
中　　華　　民　　國　　96　　年　　 6　　月　　28　  日
　　　　　　　　　刑事第十八庭  審判長法　官　溫耀源
　　　　　　　　　　　　　　　　　    法　官  段景榕
　　　　　　　 　 　　　　　　　　　　法　官  陳健順
以上正本證明與原本無異。
如不服本判決肇事逃逸罪，應於收受送達後十日內向本院提出上
訴書狀，其未敘述上訴之理由者並得於提起上訴後十日內向本院
補提理由書（均須按他造當事人之人數附繕本）。
業務過失傷害罪部分，不得上訴。
　　　　　　　　　　　　　　　　　　　書記官　陳菊珍
中　　華　　民　　國　　96　　年　　6 　　月　　28　　日
附錄論罪法條：
刑法第二百八十四條第二項前段
從事業務之人，因業務上之過失傷害人者，處 1 年以下有期徒刑
、拘役或1 千元以下罰金。
刑法第一百八十五條之四
駕駛動力交通工具肇事，致人死傷而逃逸者，處 6 月以上 5 年
以下有期徒刑。
